最　高　行　政　法　院　判　決　　　　　　　　　　九十三年度判字第九○○號
　　上　訴　人　乙○○
　　被 上訴 人　桃園縣桃園市公所
　　代　表　人　甲○○
右當事人間因都市計畫事件，上訴人對於中華民國九十二年四月九日臺北高等行政法
院九十一年度訴字第七○號判決，提起上訴，本院判決如左：
　　主  文
上訴駁回。
上訴審訴訟費用由上訴人負擔。
　　理  由
本件上訴人起訴主張：上訴人按都市計畫之規定，向被上訴人申請依前臺灣省都市計
畫委員會（下稱前省都委會）民國八十七年九月二十三日第五六一次會議決議結論：
「請縣政府會同市公所參考陳情意見研擬具體變更方案（含回饋計畫）送由原專案小
組先行審查後重新辦理公開展覽，如公開展覽期間無人民或團體提出意見則照公開展
覽圖說通過，否則再提會討論」執行，竟遞遭核駁處分，經依訴願法提起訴願逾三個
月不為決定，爰依法提起行政訴訟，請求判決將原處分（被上訴人九十年八月九日九
○桃市都字第三九四○二號函）及訴願決定撤銷；被上訴人應將上訴人所有，坐落桃
園縣桃園市○○○段二九四之七八及二九四之七九地號土地，於清除其所施工作物及
回填土壤後返還於上訴人；被上訴人應給付前省都委會第五六一次會審議決議結論之
作為。
被上訴人則以：有關桃園擴大修訂都市計畫公六公園暨NO.1九公尺計畫道路第二次通
盤檢討，於前省都委會決議作成後，被上訴人已作處理，自無上訴人所述不作為之情
形，且被上訴人就上訴人陳情事項所為九十年八月九日九十年桃市都字第三九四○二
號函復，亦非行政處分。又前開會議決議僅為內部行政建議指導，嗣經內政部審議同
意維持原計畫，被上訴人即無另為其他行政處分之義務。上訴人請求原處分撤銷，顯
欠缺訴之利益，不符權利保護之要件。另上訴人追加訴之聲明須返還土地於上訴人部
分，因系爭土地已經被上訴人徵收完畢，並完成土地所有權登記，上訴人自無何權利
可以主張等語，作為抗辯。
原審斟酌全辯論意旨及調查證據之結果，以本件上訴人於九十年七月二十七日具「申
請書」向被上訴人請求依前省都委會決議執行，係屬人民陳情案件，受理機關認為人
民之陳情無理由時，應通知陳情人，並說明其意旨，是被上訴人以九十年八月九日九
十年桃市都字第三九四○二號函復，即非行政處分。上訴人起訴請求撤銷上開函，自
屬不備合法要件，應以裁定駁回之。又查本件訴願駁回決定，並非變更其所審理之對
象即上開函之內容，而係第一次給予上訴人不利益，上開函依前所述既非撤銷訴訟所
欲救濟之對象，則無論訴願決定是否未於法定時間內作成，或將應不受理之決定誤為
實體之訴願駁回決定，上訴人訴請撤銷訴願決定部分，亦將因上開函非屬行政處分，
而同屬欠缺起訴之要件，應併予駁回之。再查本件上訴人主張其所有之系爭土地遭被
上訴人侵害，類推適用民法第七百六十七條之妨害除去請求權而提起本件給付訴訟。
惟查系爭土地之所有權於七十八年五月十二日即由被上訴人以徵收為原因而取得，此
有土地登記謄本在卷可按，上訴人並非所有權人，其主張類推適用所有權人始得享有
之民法第七百六十七條之妨害除去請求權，於法自有未合。又按「都市計畫經發布實
施後，不得隨時任意變更。但擬定計畫之機關每五年至少應通盤檢討一次，依據發展
情況並參考人民建議作必要之變更。對於非必要之公共設施用地，應予撤銷，並變更
其使用。」、「主要計畫及細部計畫之變更，其有關審議、公開展覽、層報核定及發
布實施等事項，應分別依照第十九條至第二十一條及第二十三條之規定辦理。」行為
時都市計畫法第二十六條及第二十八條分別定有明文。又「都市計畫經通盤檢討必須
變更者，應即依照本法所定程序辦理變更；無須變更者，應將檢討結果連同民眾陳情
意見於提經該管都市計畫委員會審議通過並層報核定機關備查後，公告週知。」行為
時都市計畫定期通盤檢討實施辦法第十二條亦有明文。系爭前省都委會決議僅謂：「
請縣政府會同市公所參考陳情意見研擬具體變更方案（含回饋計畫）送由原專案小組
先行審查後重新辦理公開展覽，如公開展覽期間無人民或團體提出意見則照公開展覽
圖說通過，否則再提會討論」，依前開之說明，尚在檢討階段，並非最後之審議結果
，而內政部都委會於八十八年十一月二十三日第四七五次會議業已決議仍維持原計畫
，即不依郭景妹之陳情而有所變更，是被上訴人依法並無何執行系爭決議結論之義務
，是上訴人之請求，並無所據，因將上訴人之訴駁回。
上訴意旨略謂：上訴人係系爭土地之所有權人，依憲法第十五條之規定，人民之財產
權應予保障。被上訴人違法濫用公權力，侵害上訴人依法獲得都市計畫變更之權利及
法律上利益，係屬公法上之事實行為，具有公法上原因，自得依行政訴訟法第八條之
規定提起給付之訴。上訴人請求依照省都委會審議決議結論執行，被上訴人函復仍維
持原計畫，已逾越裁量權限或濫用權力，依行政訴訟法第一百零一條規定自應撤銷。
又被上訴人消極不作為，拒絕依照省都委會審議決議結論研擬具體變更方案送交省都
委會專案小組審查，有違都市計畫法第二十六條規定，參照本院五十九年判字第一九
二號判例意旨，上訴人對被上訴人此項變更都市計畫之行為，提起訴願，自非法所不
許。另參照本院五十九年度判字第七九號判決意旨，單純不發生法效意思之觀念通知
，以未損及當事人任何權益為必要，如損及人民之權益，對人民造成負擔或不利益，
則具有法效性，已非單純之觀念通知。是被上訴人變更省都委會決議結論，具有法效
性，應屬行政處分。參照學者見解，關於行政機關之表意行為，究為行政處分抑或觀
念通知發生爭議時，此一爭議本身即得為行政爭訟之標的。又依省都委會審議決議載
明「．．．否則再提會討論」，即倘被上訴人不按上級授權事項作為，即應「再提原
專案小組討論」。然被上訴人擱置九個月仍不作為，遲至八十八年六月十一日私自召
開第二十屆市都委會審議。而按各級都市計畫委員會組織規程第二條第一項規定，「
研擬具體都市計畫變更方案」並非該會所職掌範圍，則被上訴人私自召開市都委會審
議確有違背法令之情形。被上訴人未按照省都委會授權擬出具體變更方案（即第二次
通盤檢討案）而逕召開市都委會以第一次通盤檢討之舊案送縣政府（並未召開縣都委
會），函送內政部審議，嚴重侵害上訴人權益。被上訴人所為，實有違背都市計畫法
第二十三條、第二十五條、第二十六條及行政程序法第一條、第四條至第十條、第五
十一條及第一百六十六條之規定，原判決未斟酌全部證據加以審酌，卻摘拾片斷陳述
，遽為不利上訴人之判斷，即有判決適用法則不當之違背法令。又本件都市計畫變更
事件，土地價金金額龐大，為還原事實真相，爰依行政訴訟法第二百五十三條第二項
第三款規定，請求舉行言詞辯論云云。
本院查：被上訴人九十年八月九日九○桃市都字第三九四○二號函略以：「有關桃園
擴大修訂都市計畫第二次通盤檢討公六公園暨NO.1九公尺計畫道路截彎取直一案，經
查案經前省都委會八十七年九月二十三日第五六一次會議決議後，本所即於八十八年
六月十一日召開都委會決議維持原計畫並送請桃園縣都委會及內政部都委會審議，並
於八十八年十一月二十三日內政部都委會第四七五次會議議決仍維持原計畫。」經核
被上訴人之上開函，係就上訴人之陳情事項，將處理前省都委會決議之經過及結果通
知上訴人，尚不因該項敘述或說明而直接發生法律之效果，自非行政處分，不得以之
為行政訴訟之標的。次查，本件訴願決定係就上訴人請求依前省都委會決議執行事件
為駁回之決定，自無從提起撤銷訴訟請求撤銷，原判決以上訴人訴請撤銷上開函及訴
願決定為不合法而予駁回，於法核無違誤。又本件既經內政部都委會於八十八年十一
月二十三日第四七五次會議決議仍維持原計畫，即不依上訴人之母郭景妹之陳情而有
所變更，且系爭土地之所有權於七十八年五月十二日即由被上訴人以徵收為原因而取
得，已如前述，上訴人主張類推適用民法第七百六十七條之妨害除去請求權，訴請被
上訴人返還系爭土地於上訴人乙節，依其所述之事實，在法律自屬顯無理由。又被上
訴人依內政部都委會決議，已無執行系爭決議結論之義務，上訴人併請求被上訴人執
行系爭前省都委會決議，並無所據。原判決以上訴人在原審之訴，一部為不合法，一
部為無理由，予以駁回，經核於法並無違背。上訴論旨，無非就原判決所持法律上之
見解有所爭執，尚難謂原判決有違背法令情事，本件上訴難認有理由，應予駁回。又
本件事證已臻明確，所請言詞辯論，核無必要，附此指明。
據上論結，本件上訴為無理由，爰依行政訴訟法第二百五十五條第一項、第九十八條
第三項前段，判決如主文。
中　　華　　民　　國　　九十三　　　年　　　七　　　　月　　　十五　　　日
                    最 高 行 政 法 院  第 三 庭
                                審 判 長 法  官　　　廖　政　雄
                                         法  官      林  茂  權
                                         法  官　　　林　清　祥
                                         法  官　　　鍾　耀　光
                                         法  官　　　姜　仁　脩
右  正  本  證  明  與  原  本  無  異
　　　　　　　　　　　　　　　　　　　　 法院書記官　蘇  金  全
中　　華　　民　　國　　九十三　　　年　　　七　　　　月　　　十五　　　日
